【裁判字號】    91,訴,1651
【裁判日期】    920328
【裁判案由】    
【裁判全文】
臺灣桃園地方法院民事判決                        九十一年度訴字第一六五一號
    原      告  甲○○
    訴訟代理人  陳文正律師
    被      告  乙○○
右當事人間所有權移轉登記事件，本院判決如左：
    主    文
被告應將其所有坐落桃園縣觀音鄉○○段一七一三地號土地，地目建地，面積一一二
五平方公尺，應有部分二分之一所有權移轉登記予原告。
原告其餘之訴駁回。
訴訟費用由被告負擔二分之一，餘由原告負擔。
    事    實
一、原告方面：
  （一）聲明：被告應將其所有坐落桃園縣觀音鄉○○段一七一三地號土地，地目建
        ，如附圖所示Ａ之紅色部分，面積０點０二八一公頃，其權利範圍二分之一
        移轉登記予原告，並應將其所有如附圖所示Ｂ之斜線部分之面積分割出寬度
        三公尺之道路，供原告通行。
  （二）陳述：緣被告乙○○於民國三十九年十月間，就坐落重劃前之桃園縣觀音鄉
        ○○段第一六四、一六四之一、一六五地號土地共三甲餘地，分成四份，其
        中一份出售予原告，並於三十九年十月三十日，就前揭土地與原告及另二位
        訴外人簽訂土地買賣契約書，因系爭土地原由被告與訴外人林昭宜共有，故
        被告係出售其應有部分二分之一權利範圍予原告。嗣原告為確保產權，前向
        鈞院訴請被告履行契約並移轉所有權登記，於訴訟外達成和解，並於九十一
        年二月二十二日達成協議，被告同意『將坐落桃園縣觀音鄉○○段一七一三
        地號土地，地目建地，面積一一二五平方公尺，權利範圍二分之一土地，分
        割出二分之一權利範圍，並將所有權移轉登記予甲方（即原告方面）甲○○
        所有；甲乙雙方所有之前項土地範圍及分割出之道路位置及寬度各如附圖所
        示』。詎被告簽訂協議後，竟未依據和解契約履行，爰依據兩造間原有之土
        地買賣契約及和解契約之法律關係，起訴請求。
  （三）證據：提出土地登記謄本、土地買賣契約書、起訴狀、協議書及地籍圖（以
        上均為影本）各一份為證，並聲請本院及桃園縣中壢地政事務所至現場履勘
        測量。
二、被告方面：
（一）聲明：原告之訴駁回。
（二）陳述：
      被告未於最後言詞辯論期日到場，據其以前到庭所為之主張及陳述略以：
      系爭協議書上之簽名雖確為被告所親簽，惟被告係遭脅迫之下簽名。
（三）證據：提出律師函六紙為證。
三、本院依職權向桃園縣中壢地政事務所函查系爭土地上是否存在耕地三七五租約。
    理    由
一、程序方面：
（一）本件被告未於最後言詞辯論期日到場，核無民事訴訟法第三百八十六條各款所
      列情形，爰依原告之聲請，由其一造辯論而為判決。
（二）按『訴狀送達後，原告不得將原訴變更或追加他訴。但有下列各款情形之一者
      ，不在此限；二、請求之基礎事實同一者。』。本件原告於訴訟程序進行中請
      求追加判決被告應將其所有如附圖所示Ｂ之斜線部分之面積分割出寬度三公尺
      之道路，供原告通行。其請求之基礎事實均本於兩造間原有之土地買賣契約以
      及嗣後簽立之和解契約內容所載，是應認原告追加部分與原訴之請求基礎事實
      同一，准予追加，合先敘明。
二、得心證之理由：本件原告起訴主張被告乙○○於三十九年十月間，就坐落重劃前
    之桃園縣觀音鄉○○段第一六四、一六四之一、一六五地號土地共三甲餘地，分
    成四份，其中一份出售予原告，並於三十九年十月三十日，就前揭土地與原告及
    另二位訴外人簽訂土地買賣契約書，因系爭土地原由被告與訴外人林昭宜共有，
    故被告係出售其應有部分二分之一權利範圍予原告。嗣原告為確保產權，前向鈞
    院訴請被告履行契約並移轉所有權登記，於訴訟外達成和解，並於九十一年二月
    二十二日達成協議，協議內容為：『乙方（即被告方面）同意將坐落桃園縣觀音
    鄉○○段一七一三地號土地，地目建地，面積一一二五平方公尺權利範圍為二分
    之一之土地，分割出二分之一權利範圍並將所有權移轉登記予甲方（即原告方面
    ）甲○○所有。甲乙雙方所有之前項土地範圍及分割出之道路位置及寬度各如附
    圖所示』。詎被告簽訂協議後，竟未依據和解契約履行，爰依據兩造間原有之土
    地買賣契約以及和解契約之法律關係，起訴請求被告履行等語，被告則以：系爭
    協議書上之簽名雖確為被告所親簽，惟被告係遭脅迫之下簽名云云以資置辯。
三、原告前揭主張，業據其提出土地登記謄本、土地買賣契約書、起訴狀、協議書及
    地籍圖影本各一份為證，核屬相符，被告雖不否認前揭書證及協議書上被告簽名
    之真正，惟以其係遭脅迫之下簽名云云置辯。惟按民事訴訟法第二百七十七條前
    段規定：『當事人主張有利於己之事實者，就其事實有舉證之責任。』；又所謂
    舉證責任者，乃特定法律效果之發生或不發生所必要之事實存在與否不明之場合
    ，當事人之一造因此事實不明，將受不利益之判斷，乃必須就該事實提出有關證
    據，使法院信其主張為真實；另當事人所提出供法院認定事實之證據，雖不以直
    接證據為限，間接證據亦包括在內，然無論直接或間接證據，其為訴訟上之證明
    ，必須於通常一般之人均不致有所懷疑，得確信其為真實之程度者，始得據為提
    出該證據之一造之有利認定。倘其證明尚未達到此一程度，而有其他合理之懷疑
    存在時，提出該證據之一造若就此合理懷疑事項，未能為必要之說明者，仍不能
    遽為提出該證據之一造之有利認定，最高法院四十八年度臺上字第八八七號判例
    可資參照。被告既不否認系爭協議書上簽名之真正，惟抗辯係遭脅迫之下始簽名
    ，自應就其遭脅迫之有利事實負擔舉證責任，被告未能提出任何證據以供本院調
    查審認，僅空言抗辯遭脅迫乙節，自難認其抗辯為有理由。
四、按『和解，當事人如以他種之法律關係或以單純無因性之債務約束等，替代原有
    之法律關係而成立者，為屬於創設性之和解；倘以原來而明確之法律關係為基礎
    而成立者，則屬認定性之和解。以原來明確之法律關係為基礎而成立之和解，僅
    有認定效力，債權人非不得依原來之法律關係，訴請債務人給付，祇法院不得為
    與和解結果相反之認定而已。』最高法院八十八年度台上字第一四三號判決著有
    明文。本件原告主張兩造間之和解契約係依據三十九年十月間被告與原告及訴外
    人簽訂之土地買賣契約所簽訂，業據原告提出土地買賣契約書一份為證，其內容
    為『觀音鄉坑尾壹六四號之壹；一田二甲參分八厘八毛九系，觀音鄉坑尾壹六五
    號之內。一建物敷地壹厘壹系；以上持分貳分之壹全部，觀音鄉坑尾壹六四號之
    內。一建物敷地四厘八毛五系，觀音鄉坑尾壹六五號之壹；一田七分七厘壹毛四
    系，以上持分四分之壹全部，觀音鄉坑尾壹六五號之內；一本國式土角造瓦佃寮
    壹棟，面積不計在內，以上持分貳分之壹全部。』等情，業為兩造所不爭執，足
    徵兩造間之和解內容與原土地買賣契約內容相同，係屬於認定性和解無誤，本件
    原告起訴請求被告依據原土地買賣契約以及和解契約之約定，將被告所有坐落桃
    園縣觀音鄉○○段一七一三地號土地，地目建地，面積一一二五平方公尺，權利
    範圍二分之一所有權，移轉登記予原告，即屬有據，應予准許。原告另請求被告
    應將其所有坐落桃園縣觀音鄉○○段一七一三地號土地，地目建，如附圖所示Ａ
    之紅色部分面積０點０二八一公頃，其權利範圍二分之一移轉登記予原告，並應
    將其所有如附圖所示Ｂ之斜線部分之面積分割出寬度三公尺之道路，供原告通行
    乙節，惟按『分別共有之各共有人，按其應有部分對於共有物之全部有使用收益
    之權，所謂應有部分，係指分別共有人得行使權利之比例，而非指共有物之特定
    部分，因此分別共有之各共有人，得按其應有部分之比例，對於共有物之全部行
    使權利。至於共有物未分割前，各共有人實際上劃定範圍使用共有物者，乃屬一
    種分管性質，與共有物之分割不同』最高法院五十七年度台上字第二三八七號民
    事判例著有明文。本件被告就系爭土地之所有權屬權利範圍二分之一分別共有，
    另權利範圍二分之一之所有權人為謝錦烊，此有土地登記謄本一紙附卷足憑，堪
    信為真實，被告與謝錦烊間亦無分管協議存在乙節，復據二造所不爭執，從而原
    告起訴請求被告就系爭土地如附圖所示之Ａ之紅色部分面積０點０二八一公頃，
    權利範圍二分之一之特定範圍移轉登記予原告，並應將其所有如附圖所示Ｂ之斜
    線部分之面積分割出寬度三公尺之道路，供原告通行等情，則屬於法無據，應予
    駁回。
五、因本案事證已臻明確，兩造其餘主張陳述及所提之證據，均毋庸再予審酌，附此
    敘明。
六、據上論結，原告之訴為一部有理由，一部無理由，依民事訴訟法第三百八十五條
    第一項前段、第七十九條但書判決如主文。
中      華      民      國    九十二    年      三      月    二十八    日
                                        臺灣桃園地方法院民事第一庭
~B法      官  陳清怡
右為正本係照原本作成
如對本判決上訴須於判決送達後廿日內向本院提出上訴狀
中      華      民      國    九十二    年      四      月      四      日
~B書  記  官  楊文雄


司法院資訊處製作；財團法人民間司法改革基金會備份。
